【裁判字號】    86,訴,2994
【裁判日期】    950927
【裁判案由】    確認股東會決議無效等
【裁判全文】
臺灣臺北地方法院民事判決              86年度訴字第2994號
    原      告  甲○○
    訴訟代理人  張秀夏律師
    被      告  春煇建設股份有限公司
    法定代理人  乙○○
    訴訟代理人  丙○○
上列當事人間請求確認股東會決議無效等事件，本院於中華民國
95年9月13日言詞辯論終結，判決如下：
    主      文
確認被告春煇建設股份有限公司於民國86年7月19日上午10時40
分在台北市○○○路○段111號8樓802室召開如附件所示之股東臨
時會決議不成立。
訴訟費用由被告負擔。
    事實及理由
壹、程序方面：
一、按公司與董事間訴訟，除法律另有規定外，由監察人代表公
    司，股東會亦得另選代表公司為訴訟之人，民國89年11月15
    日修正前公司法（以下簡稱公司法）第二百十三條定有明文
    。本件原告甲○○為被告春煇建設股份有限公司（下稱春煇
    公司）之董事，有變更登記表在卷可稽（見本院卷(二)第152
    頁），其訴請確認被告公司86年7月19日由訴外人即股東黃
    馨齡召集在台北市○○○路○段111號8樓802室召開之股東會
    臨時會（下稱系爭股東會）決議不成立、無效，或撤銷系爭
    股東會決議，依上開規定，應由監察人代表公司，而春煇公
    司之監察人為乙○○、丁○○，亦有前開變更登記表可憑（
    見本院卷(二)第153頁），而丁○○已死亡，是應以乙○○為
    被告之代表人，合先敘明。
二、原告雖主張訴外人張遠捷即春煇公司董事長另於86年7月19
    日於台北市○○○路211號802室外之中廊舉行股東會臨時會
    ，已改選春煇公司之監察人為乙○○、甘陳玉霞，應以該二
    人為被告之法定代理人等語。惟查該股東會臨時會決議未經
    召集通知，就開會地點及時間均非依原黃馨齡申請而核准召
    集事項為之，形式上非依法定程序召集並決議，所為股東會
    臨時會亦於法不合，該決議亦非有效成立，是仍應以被告公
    司83年2月28日股東會臨時會選任之監察人即變更登記表上
    之監察人為被告之代表人，原告所為主張尚非可採。
三、本件被告未於言詞辯論期日到場，核無民事訴訟法第三百八
    十六條各款所列情形，爰依原告之聲請，由其一造辯論而為
    判決。
貳、實體方面：
一、原告起訴主張：被告公司原為原告等地主與訴外人黃光春、
    黃馨齡等建主於69年間為合建春煇大樓所設立。設立之初，
    雙方依合建權利各半之原則，將春煇公司之股份登記地主、
    建主各百分之五十。原告甲○○、張遠捷係依被告公司83
    年2月28日股東會臨時會決議當選為被告公司之常務董事，
    張遠捷嗣後當選為董事長，並經向經濟部辦理變更登記完畢
    在案。適黃馨齡以少數股東之身分向台北市政府建設局申請
    獲准自行召集股東會，並通知原告等股東於86年7月19日在
    台北市○○○路○段111號8樓802室召開系爭股東會，原告
    獲悉後遵期前往，並於董事長張遠捷指定之簽到處所簽到後
    ，欲進入會場，詎黃馨齡等建主股東為完全操控系爭股東會
    、不法奪取被告公司之經營權，竟聯合建主股東雇請六名剽
    悍之保全人員，阻擋原告於802室之股東會會場門口，形成
    人牆，並將802室大門由內反鎖，不讓原告等地主股東進入
    會場開會，原告若欲進入，保全人員則強行將原告拉出，原
    告抗議無效後，經向管區警局報案、警員前來處理，黃馨齡
    仍指揮保全人員阻擋原告進入，即令董事長張遠捷亦被阻擋
    於門外，惟因被告公司董事長為股東會當然主席，幾經抗爭
    ，張遠捷乘隙進入會場，欲主持會議，並宣布場外股東可進
    入會場開會，但黃馨齡等人卻百般阻撓張遠捷擔任主席並拒
    不撤掉保全人員，主席迫於場內情勢緊張，於經過半數之股
    東同意只得宣布將股東會會場移至802室外之中廊舉行，詎
    料黃馨齡等人竟仍於802室內集會並作成改選董監事等如附
    件所示之決議。系爭股東會原定開會地點，因受到部分股東
    雇請保全人員拒絕讓其餘股東進入之緊張情勢，已由主席張
    遠捷徵得過半數股東同意後移至802室外之中廊舉行，故會
    議地點已有效變更，黃馨齡仍於原地舉行會議並作成決議，
    該等決議之成立顯然未依法定程序，自不存在，亦為無效。
    而黃馨齡聘請保全人員阻擋於門口，以致原告等多數股東不
    得其門而入，而無法行使表決權、提案權等股東權，此部分
    行為已構成對股東之「強制罪」，則系爭股東會亦係未依法
    定程序召集，其所作成之決議，並非全體股東對議決事項為
    可決或否決之意思表示所形成「公司」之意思，而僅係部分
    股東之意思，自非依法定程序所成立，其決議自不成立。再
    者被告公司實際已發行股份總數為500萬股，依法系爭股東
    會應有代表250萬股以上股東出席，始得為決議，然依系爭
    股東會議事錄之記載，出席股數僅有2,343,750股，系爭股
    東會決議亦違反公司法第一百七十四條之決議要件，為不成
    立。系爭股東會既有上開不成立之事由，原告自得訴請確認
    系爭股東會決議不成立或無效。縱認系爭股東會決議非無效
    ，惟系爭股東會於不適當之地點召開，且黃馨齡等為操控股
    東會，阻撓董事長張遠捷進入會場擔任主席主持會議，亦未
    依前開程序推選主席，而自行從建主股東中挑選主席主持會
    議，系爭股東會顯係由不得擔任股東會主席之人擔任主席並
    主持會議。再者，訴外人簡烏秋、簡清池於系爭股東會召集
    15日前，並未具有被告公司股東之資格，不得行使該次股東
    會之股東權，但系爭股東會討論事項第一案竟選舉伊二人為
    董事並於各項決議計入伊二人之表決權，且將伊二人之股權
    計入，則系爭股東會決議之決議方法顯違背法令及章程，亦
    應予撤銷。為此提起本訴，並於本院先位聲明：確認被告公
    司股東黃馨齡於86年7月19日上午10時40分在台北市○○○
    路○段111號8樓802室召開如附件所示之股東臨時會決議全部
    不成立、無效。備位聲明：被告公司股東黃馨齡於86年7 月
    19日上午10時40分在台北市○○○路○段111號8樓802室召開
    如附件所示之股東臨時會決議應撤銷。
二、被告未於最後言詞辯論期日到場，亦未提出準備書狀作何陳
    述，惟曾於言詞辯論期日到庭聲明：駁回原告之訴。
三、查被告公司股東黃馨齡以少數股東之身分向台北市政府建設
    局申請獲准自行召集被告公司之股東會，並通知原告等股東
    於86年7月19日在台北市○○○路○段111號8樓802室召開系
    爭股東會，嗣作成如附件所示之股東會決議等事實，有台北
    市政府建設局86年6月27日建一字第86291531號函、股東臨
    時會議事錄（見本院卷一第122、124至128頁）可稽，堪信
    此部分事實為真正。
四、按股東會之決議，除本法另有規定外，應有代表已發行股份
    總數過半數股東之出席，以出席股東表決權過半數之同意行
    之，公司法第一百七十四條定有明文。是公司股東會之決議
    ，應依上開規定為之。而董事、監察人係由股東會就股東中
    選任，此觀公司法第一百九十二條、第二百十六條之規定即
    明，是董事、監察人之選任方法亦同。因此，股東會為選任
    董事、監察人或任何決議時，出席股東至少應有代表已發行
    股份總數過半數，始為合法。查被告公司之實際已發行股份
    總數為500萬股，有變更登記表可憑。依上開公司法規定，
    被告公司股東會為任何決議或選任董事、監察人之決議，出
    席股東至少應有代表已發行股份總數250萬股，方屬合法。
五、次按股東權，乃股東基於其股東之身分得對公司主張權利之
    地位，如表決權之行使者即所謂股東權利之一。出席股東會
    者，當屬股東基於股東之身分而參與公司之治理，尚非有權
    利主張。故遭禁止行使股東權之股東及股數，仍得出席股東
    會，僅不得行使股東權利（如行使表決權者）而已。又經假
    處分不得行使股東權者，在本案訴訟判決確定前，其股東身
    分依然存在，且股東會之股東，依股東名簿上之記載，在尚
    未確定股東身分不存在前，依股東名簿所載仍為具有公司股
    東身分之股東，當然得出席股東會。再者，經假處分禁止行
    使股東權之股數，如應算入「已發行股份總數」，即應認其
    得出席算入出席股份數，以維法律體系解釋之一貫。否則，
    既認經假處分禁止行使股東權之股數，應算入「已發行股份
    總數」，卻又認其不得出席股東會而不算入出席數，則股東
    會召集所需股份數之計算即明顯失衡，使少數股東得藉假處
    分之方式影響出席股份數，阻礙公司股東會之召集。又經假
    處分禁止行使股東權者若禁止其出席股東會，可能影響公司
    股東會決議機制無法及時發動，造成對於公司業務不當影響
    ，有悖於公司法制所設股東會召開與決議之公益本旨（最高
    法院95年度台上字第984號判決參照）。況假處分僅係保全
    程序，旨在定暫時狀態，被假處分之股份表決權權利仍存在
    ，僅因假處分而暫不得行使，此與無表決權之股份自始無表
    決權利者，尚非相同。準此，被告公司股東名簿上記載之股
    東，如有經遭假處分不得行使股東權者，因仍具有股東身分
    ，當然得出席股東會，而應計入「已發行股份總數」。查訴
    外人林顏絢美、林正明於系爭股東會召開前為被告公司之股
    東，有被告公司股東名單可按（見本院卷(一)第33頁），雖林
    顏絢美及林正明之股份於系爭股東會召開前之86年3月間經
    假處分，惟假處分之內容均為：「禁止債務人持有之春煇建
    設股份有限公司股份．．．行使股東權」，有本院86年度裁
    全字第822號、86年度裁全字第823號民事裁定可稽（見本院
    卷(二)第154至156頁），顯見林顏絢美、林正明之股份僅是暫
    不得行使股東權，尚無根本否決或消滅該等股份之股東權，
    使其等股東身分不存在。是其等二人仍得出席系爭股東會，
    其等二人之股份仍須計入出席股份數。然系爭股東會依股東
    臨會議事錄記載為：「本公司總發行股數為5,000,000股，
    扣除林顏絢美及林正明二位股東遭假處分之股數750,000股
    ，現股東出席股數為2,343,750股，已超出法定出席股數，
    宣佈開會」等語，顯未將林顏絢美、林正明二位股東之股份
    數計入出席股數。則被告公司已發行股份總數為500萬股，
    而系爭股東會出席股數僅有2,343,750股，系爭股東會之決
    議，顯屬欠缺最低出席股東持股數而為，自有違公司法第一
    百七十四條之規定，要無庸疑。
六、再按股東會決議之瑕疵，與法律行為之瑕疵相近，有不成立
    、無效、得撤銷等態樣。所謂決議不成立，係指自決議之成
    立過程觀之，顯然違反法令，在法律上不能認為有股東會召
    開或有決議成立之情形而言。因必須先有符合成立要件之股
    東會決議存在，始有探究股東會決議是否有無效或得撤銷事
    由之必要，故股東會決議不成立應為股東會決議瑕疵之獨立
    類型。我國公司法雖僅就決議之無效及撤銷有所規定，惟當
    事人如就股東會決議是否成立有爭執，以決議不成立為理由
    ，提起確認股東會決議不成立之訴，應非法所不許（最高法
    院92年度台上字第1174號判決參照）。又股東會之決議，乃
    二人以上當事人基於平行與協同之意思表示相互合致而成之
    法律行為，如法律規定其決議必須有一定數額以上股份之股
    東出席，此一數額以上股份之股東出席，即為該法律行為成
    立之要件，股東會決議欠缺此項要件，尚難謂決議存在，更
    非單純之決議方法違法問題。查系爭股東會因出席之股東不
    足代表已發行股份總數之過半數，有違公司法第一百七十四
    條規定，已如前述。是其全部決議均不符合普通決議之成立
    要件，自屬不成立。
七、綜上所述，原告主張系爭股東會決議，欠缺公司法規定之足
    額股東出席所為，不符合決議之成立要件，為可採信。從而
    ，原告訴請確認被告公司如附件所示（即由股東黃馨齡召集
    於86年7月19日上午10時40分在台北市○○○路○段111號8樓
    802室召開之系爭股東會）之股東臨時會決議全部不成立，
    於法有據，應予准許。
八、本件因事證已臻明確，兩造其餘攻擊、防禦方法及所為之立
    證，經逐一審酌後，本院認與判決之結果不生影響，爰不再
    一一論述。又本件原告先位之訴為有理由，就備位之訴即無
    庸審判，併予敘明。
九、結論：本件原告之訴為有理由，依民事訴訟法第三百八十五
    條第一項前段、第七十八條，判決如主文。
中    華    民    國    95    年    9     月    27    日
                  民事第四庭    法  官    林麗玲
以上正本係照原本作成
如對本判決上訴，須於判決送達後20日內向本院提出上訴狀
中    華    民    國    95    年    9     月    27    日
                                書記官    李承翰


司法院資訊處製作；財團法人民間司法改革基金會備份。
